【裁判字號】    97,訴,584
【裁判日期】    970624
【裁判案由】    債務人異議之訴
【裁判全文】
臺灣高雄地方法院民事判決               97年度訴字第584號
原      告  乙○○
被      告  甲○○
訴訟代理人  楊靖儀律師
複  代理人  陳正男律師
            朱淑娟律師
上當事人間請求債務人異議之訴事件，經本院於民國97年6 月10
日言詞辯論終結，判決如下：
    主      文
本院九十六年度執字第二八二七八號給付扶養費事件之強制執行
程序應予撤銷。
訴訟費用由被告負擔。
    事實及理由
一、本件原告經合法通知，無正當理由而未於言詞辯論期日到場
    ，核無民事訴訟法第386 條各款所列情形，爰依被告之聲請
    ，由其一造辯論而為判決。
二、原告未於言詞辯論期日到場，惟據其之前到場起訴主張如下
    ：兩造原為夫妻關係，育有子女陳○○（民國81年6 月26日
    生、真實姓名詳卷）、陳◇◇（84年3 月8 日生、真實姓名
    詳卷）2 人，嗣因兩造個性不合而於95年11月15日簽訂離婚
    協議書，辦妥離婚登記，並經臺灣板橋地方法以95年度家移
    調字第28號成立調解，約定由原告給付被告新臺幣（下同）
    50萬元，及按月於15日前給付扶養費予兩造婚生子女陳○○
    、陳◇◇二人各2 萬元至成年止。詎被告執臺灣板橋地方法
    院95年度家移調字第28號調解筆錄（下稱系爭調解筆錄）為
    執行名義，就其中扶養費部分聲請本院對原告所有坐於落高
    雄縣岡山鎮○○段519 地號土地及其上同段建號752 建物（
    門牌號碼高雄縣岡山鎮○○○路187 號之5） （下稱系爭房
    地）為強制執行，經本院以96年度執字28278 號執行在案（
    下稱系爭執行事件）。惟原告依系爭調解筆錄按月給付4 萬
    元費用，乃基於履行父母對子女之扶養義務，且兩造約定直
    接由原告匯款至陳○○、陳◇◇帳戶，足認系爭調解筆錄有
    關每月給付4 萬元扶養費用部分，係屬民法第296 條第1項
    之第3 人利益契約，僅得由陳○○、陳◇◇對原告請求給付
    ，被告尚無權對原告請求給付。且原告均有按系爭調解筆錄
    之約定，按月給付扶養費予陳○○、陳◇◇，僅於96年3 月
    間，因原告僱請之會計人員作業疏失，遲至96年3 月20日始
    匯款4 萬元，惟系爭調解筆錄係記載「遲誤一期」，始視為
    全部到齊，而每一期間為一個月即30日，故所謂遲誤一期應
    指遲誤一整個月即30日而言，原告僅遲誤5 日，未達一期30
    日，依系爭調解筆錄之約定，視為全部到期之條件，並未成
    就，被告自不得逕就陳○○、陳◇◇未到期之扶養費請求原
    告一次給付。縱認原告有遲誤履行扶養費之情事，因原告僅
    遲誤匯款5 日，對於被告及陳○○、陳◇◇不致產生任何影
    響，而被告驟然向法院聲請拍賣系爭房地，依社會常情拍賣
    價格遠低於市價3 至5 成，如此，將造成原告巨大損失，被
    告又未能舉證其與陳○○、陳◇◇有急需大筆款項之情事，
    被告依系爭調解筆錄聲請強制執行，意圖損害原告之權利，
    應屬權利之濫用，爰依強制執行法第14條之規定，起訴請求
    撤銷系爭執行事件等語。並求為判決：如主文第1 項所示。
三、被告則以：被告係系爭調解筆錄之當事人，自得依系爭調解
    筆錄請求原告給付兩造子女之扶養費，而系爭調解筆錄有關
    「遲誤一期」係指遲誤期日而言，並非遲誤期間，原告主張
    遲誤5 日未達一期，須遲誤30日始謂一期，視為全部到期之
    條件才成就，乃屬曲解兩造真意，不足採信。又96年3 月15
    日為星期四，若原告因疏忽未匯款，衡情應於翌日即96年3
    月16日星期五即可補行匯款，原告竟遲誤5 日之久，自屬嚴
    重錯誤，而非會計作業疏失，縱認係會計作業疏失，亦屬可
    歸責於原告之事由所致。另被告係依系爭調解筆錄聲請強制
    執行，並非以損害原告為主要目的，被告因系爭執行事件而
    一次獲得10年扶養費之利益非少，與原告所受損害相較，並
    無差距過大之情事，且若原告一次給付扶養費完畢，系爭房
    地亦不致面臨遭拍賣之命運，原告亦不會受有拍賣價格低於
    市價之損失。況且，原告因系爭執行事件而可能受有損害，
    亦屬被告正當權利之行使，並無權利濫用情事，原告請求撤
    銷系爭執行事件，自無理由等語置辯。並求為判決：原告之
    訴駁回。
四、兩造不爭執事項（見本院卷第102 至103 頁、第105 頁、第
    107頁、第168頁、第183至184頁、第209至210頁）：
  (一)兩造原為夫妻關係，於95年11月8 日經臺灣板橋地方法院95
    度家移調字第28號離婚事件成立調解，約定原告願於自95年
    11月起，於每月15日前給付被告關於兩造婚生子女陳○○、
    陳◇◇之扶養費各2 萬元至20歲成年為止，前開分期給付遲
    誤一期履行者，其後之期間視為全部到期，付款方式由原告
    以匯款方式匯入陳○○、陳◇◇之帳戶內。
  (二)系爭調解筆錄約定原告應於每月15日前給付4 萬元之費用，
    係基於原告應履行父母對子女之扶養義務，因兩造係於95年
    11月15日離婚，始約定給付日期為每月15日前。
  (三)原告已依系爭調解筆錄約定，給付被告50萬元。
  (四)原告自95年11月起迄今，除96年3 月之扶養費，未於96年3
    月15日給付，拖延至同月20日始匯款各2 萬元予兩造子女外
    ，其餘均於每月15日前匯款。
  (五)原告於92年9 月19日，以300 萬元之代價，購買被告持有羽
    泰精密工業有限公司（下稱羽泰公司）、永盛光有限公司（
    下稱永盛公司）之股權後，再於93年4 月21日，各以10萬元
    、1014萬元、665 萬元、211 萬元之代價，購買被告持有上
    開2 家公司之股權，以及訴外人即被告胞兄丙○○、兄嫂丁
    ○○、胞兄戊○○持有羽泰公司之股權。
  (六)原告除系爭房地外，即無其他不動產。
  (七)原告為陳○○、陳◇◇向南山人壽保險股份有限公司投保壽
    險，自投保日起迄今，均由原告負擔保險費之繳納，並由原
    告擔任前開人壽保險之受益人。
五、本件兩造之爭點在於：(一)原告於96年3 月20日給付兩造子女
    扶養費，是否依系爭調解筆錄喪失期限利益？(二)原告遲誤期
    日匯款，是否具有可歸責之事由？(三)被告於原告僅遲5 日付
    款即聲請強制執行，是否有違誠信原則，而構成權利濫用？
    茲分述本院得心證之理由如下：
  (一)原告於96年3 月20日給付兩造子女扶養費，是否依系爭調解
    筆錄喪失期限利益？
  1.按夫妻離婚者，法院得依請求或依職權，為子女之利益酌定
    權利義務行使負擔之內容及方法，民法第1055條第4 項定有
    明文。所謂「酌定權利義務行使負擔之內容及方法」，包括
    酌定對於未成年子女扶養費用負擔之內容及方法。對於未成
    年子女行使或負擔權利義務之一方依上開規定請求法院酌定
    權利義務行使之內容及方法時，得併請求未行使或負擔權利
    義務之一方向其給付所應負擔之子女扶養費用。此與民法第
    1114條第1 款所定直系血親相互間互負扶養義務者不同，後
    者應由扶養權利人向扶養義務人請求給付扶養費，非扶養權
    利人不得為請求（最高法院91年度臺上字第2554號判決參照
    ）。因在夫妻協議離婚時，亦有對未成年子女權利義務行使
    負擔之內容及方法為約定之必要，則夫妻協議離婚，約定對
    未成年子女之權利義務，由夫妻之一方任之，參照前開最高
    法院判決意旨，當然亦得約定未行使或負擔權利義務之他方
    向其給付所應負擔之子女扶養費用，則此種約定，乃夫妻雙
    方就對未成年子女權利義務行使之內容及方法所為之約定，
    夫妻之一方自得基於此約定請求他方履行應負擔之扶養義務
    。
  2.經查：兩造於協議離婚時，約定對於未成年子女陳○○、陳
    ◇◇權利義務之行使或負擔由被告任之，但原告應自95年11
    月間起，按月給付扶養費各2 萬元予陳○○、陳◇◇，至其
    2 人成年止，此有系爭調解筆錄1 份在卷可參（見本院卷第
    12頁），是兩造約定由被告行使對未成年子女之權利義務，
    原告則需負擔子女之扶養費用，參照前揭說明，被告自得依
    此約定請求原告給付子女之扶養費用，尚與未成年子女基於
    民法1114條第1 款規定請求扶養無關，原告主張僅陳○○、
    陳◇◇得依系爭調解筆錄請求其給付扶養費，被告不得請求
    其給付扶養費等語，容有誤會而不可採。
  3.次按，解釋契約，固須探求當事人立約時之真意，不能拘泥
    於契約之文字，但契約文字業已表示當事人真意，無須別事
    探求者，即不得反捨契約文字而更為曲解，最高法院17年上
    字第1118號著有判例可資參照。經查：依系爭調解筆錄第4
    條約定，原告願自95年11月間起至陳○○、陳◇◇成年時止
    ，按月於每月15日前給付被告關於陳○○、陳◇◇之扶養費
    各2 萬元，前開分期給付遲誤一期履行者，其後之期間視為
    全部到期等語（見本院卷第12頁），可知兩造就有關原告所
    負給付扶養費之義務，係採取分期給付之方式，且各期扶養
    費之給付，均有確定期限即每月15日，參酌民法第229 條第
    1 項規定，給付有確定期限者，債務人自期限屆滿時起，負
    遲延責任，則原告未於每月15日給付，即屬給付遲延。準此
    以言，系爭調解筆錄第4 條有關「遲誤一期履行者，其後之
    期間視為全部到期」之約定，乃就原告給付遲延之效果為約
    定，即原告因給付遲延所需承擔之責任，乃喪失分期給付之
    期限利益，從而，所謂「遲誤一期」，係指告就扶養費之各
    期給付中，其中一期有未依約於期限為給付者而言。原告主
    張遲誤一期應指遲延給付之期間超過30日而言，顯與系爭調
    解筆錄記載之文義不符，參照前揭說明，原告此部分之主張
    ，亦無可採。
  (二)原告遲誤期日匯款，是否具有可歸責之事由？
  1.按債務人之代理人或使用人，關於債之履行有故意或過失時
    ，債務人應與自己之故意或過失，負同一責任，民法第224
    條定有明文。次按，給付有確定期限者，債務人自期限屆滿
    時起當然負遲延責任，其因不可歸責於債務人之事由致未為
    給付者，債務人雖不負遲延責任，但不可歸責於債務人之事
    由，應由債務人負舉證之責，最高法院21年上字第1956號著
    有判例可資參照。
  2.經查：原告雖曾指示其公司會計即證人己○○應於每月15日
    前各匯款2 萬元至陳○○、陳◇◇帳戶，證人己○○為免自
    己遺忘，均於每月進行薪資轉帳時，一併辦理匯款事宜，惟
    於96年3 月5 日進行薪資轉帳時，疏未同時辦理匯款，嗣原
    告向其詢問有無按時匯款時，證人己○○始憶起應匯款一事
    ，而於同月20日匯款各2 萬元予陳○○、陳◇◇等情，此經
    證人己○○到庭證述明確（見本院卷第148 頁反面至第149
    頁），足認原告未能依約於96年3 月15日前給付扶養費，係
    因己○○之過失所致。因己○○係依原告之指示匯款，而為
    原告履行給付扶養債務之使用人，依民法第224 條之規定，
    原告自應就己○○之過失，負同一責任。此外，原告並未舉
    證其有何不可歸責之事由，則參照前揭說明，原告應於96年
    3 月16日起當然負給付遲延責任。
  (三)被告於原告僅遲5 日付款即聲請強制執行，是否有違誠信原
    則，而構成權利濫用？
  1.按權利之行使，不得違反公共利益，或以損害他人為主要目
    的。行使權利，履行義務，應依誠實及信用方法，民法第14
    8 條第1 、2 項分別定有明文。一般而言，權利人行使權利
    ，不免對義務人或他人造成不利益之效果，此乃不可避免之
    正常現象，不能指為權利之濫用。惟權利之賦予，並非在絕
    對保護個人，亦兼在維護社會公益，權利之行使必有一定之
    界限，行使權利而對於權利人無正當利益、行使權利而使義
    務人遭受與權利所得利益顯不相當之損失，或權利人以行使
    權利之方法加害於他人為目的，雖有行使權利之外觀，實質
    上已逾越權利之本質與目的，或逾越社會觀念所允許之界限
    ，乃屬權利之濫用，法所不許，此乃基於權利社會化及相對
    化所致，「行使自己的權利，對他人不構成侵害」之羅馬法
    思想，必須加以修正。又所謂權利之濫用，乃行使權利者，
    主觀上須以損害他人為主要目的，客觀上須因權利行使而取
    得之利益與他人所受之損害不相當，而行使權利人是否以損
    害他人為主要目的，則應參酌其權利之行使行為，依社會一
    般觀念認定之。
  2.經查：原告就96年3 月間之扶養費，雖未於約定之期限即96
    年3 月15日前給付，惟隨即於同月20日即行匯款，遲誤日期
    僅5 日，而原告自96年3 月之後，均於每月15日前匯款迄今
    ，已如前述。而被告係於96年3 月22日始遞狀聲請對系爭房
    地為強制執行，其狀紙復將原告之地址即臺北縣五股鄉○○
    ○路114 號誤載為「臺北縣五股鄉○○路114 號」，以致本
    院民事執行處相關文件均未能合法送達原告，原告係經系爭
    房地之抵押權銀行通知，始知悉系爭強制執行事件，而於97
    年7 月間具狀聲明異議，此有蓋本院收文戳章之民事強制執
    行聲請狀、民事聲明異議狀各1 份附於本院96年度執字第
    28278 號執行卷可證，是原告於96年3 月20日匯款，係在被
    告聲請強制執行之前，且原告事後於96年4 月、5 月、6 月
    間按月匯款時，亦尚不知被告業已聲請強制執行之事，足認
    原告並非因被告已就系爭房地聲請強制執行之壓力下，始繼
    續履行給付扶養費之義務，其主張係因一時疏忽而遲延給付
    ，堪信屬實。
  3.次查：原告於92年9 月19日，以300 萬元之代價，購買被告
    持有羽泰公司、永盛公司之股權後，再於93年4 月21日，各
    以10萬元、1014萬元、665 萬元、211 萬元之代價，購買被
    告持有上開2 家公司之股權，以及丙○○、丁○○、戊○○
    持有羽泰公司之股權，亦如前述，並有股權買賣合約書5 份
    、股權轉讓同意書5 份、支票16紙、股東同意書2 份在卷可
    稽（見本院卷第158 頁、第185 至206 頁），足認原告主張
    其為取得羽泰、永盛公司之經營權，而負擔2200萬元債務（
    計算式＝300 萬元＋10萬元＋1014萬元＋665 萬元＋211 萬
    元），已對其經濟能力，造成沈重之負擔，亦堪採信。再原
    告除系爭房地外，並無其他之不動產，此為兩造所不爭執（
    見本院卷第107 頁），而系爭房地係充作原告經營業務之辦
    公處所使用，除經證人己○○證述在卷外（見本院卷第148
    頁反面），並有執行筆錄1 份附於本院96年度執字第28278
    號執行卷可查，因不動產經由強制執行拍賣之價格，通常遠
    低於市價，而以原告現有經濟能力，無法立即再取得其他辦
    公處所，系爭房地如經拍賣程序，由他人拍定取得，除造成
    原告受有以低於市價出售之價格損失外，更造成原告營業活
    動之嚴重妨礙，故系爭房地如經強制執行，將對原告之財產
    權，造成嚴重之損害。
  4.再查：陳○○、陳◇◇每月生活費各7,000 元，陳○○之學
    費為23,800 元、入學制服費7,000 元、全年補習費112,000
    元、保險費34,610元；陳◇◇之學費為78,248元，寒暑假輔
    導及入學制服費12,500元、全年補習費48,000元、保險費31
    ,640 元 ，此為被告所自承（見本院卷第112 至113 頁），
    並有學費收據、保險費繳納證明等資料在卷可證（見本院卷
    第133 至142 頁），依此計算陳○○及陳◇◇每年生活所需
    之各種費用為484,998 元（計算式＝7,000 元×12個月×2
    人＋112,000 元＋34,610元＋78,248元＋12,500元＋48,000
    元＋31,640元），平均每月約4 萬元，故原告每月匯款4 萬
    元，應已足以維持陳○○、陳◇◇之生活。再被告或陳○○
    、陳◇◇於96年3 月間，並無亟需大筆款項之情事，此亦經
    被告自承在卷（見本院卷第106 頁），而兩造於95年11月15
    日離婚時，原告曾給付被告50萬元，亦如前述，因原告係自
    95年11月起，按月給付4 萬元扶養費用予陳○○、陳◇◇，
    而原告給付之扶養費用，已足涵蓋陳○○、陳◇◇之日常生
    活所需，被告應無須額外負擔扶養費用，則至96年3 月間，
    被告身旁應有充足之資金，可供使用，並無要求原告一次給
    付之急迫性與必要性。況且，陳○○與陳◇◇各於101 年6
    月26日、104 年3 月8 日，始滿20歲而為成年人，自96年3
    月起算，原告尚須履行扶養陳○○與陳◇◇之期限各為5年3
    個月及8 年，依此計算陳○○與陳◇◇之受扶養利益應為3,
    180,000 元。而系爭房地經鑑價為3,725,660 元，且設有最
    高限額抵押權180 萬元予彰化商業銀行，此有不動產估價報
    告書、土地登記謄本附於本院96年度執字第28278 號執行卷
    可證，因不動產經由強制執行之拍定價格，衡低於一般市價
    ，此為眾所周知之事項，則系爭房地經系爭強制執行程序拍
    賣之結果，拍賣價格可能不及300 萬元，再由彰化商業銀行
    優先受償結果，原告顯然無法經由此強制執行程序，獲得債
    權之滿足，以被告及陳○○與陳◇◇無急需大筆款項之情事
    ，且被告依系爭強制執行程序所受之利益有限，原告卻因而
    需付出極大之代價，由此足認，被告聲請強制執行系爭房地
    ，乃出於損害原告之目的所致，而為權利之濫用。自難因外
    觀上為權利之行使，而認其行使權利為正當。
  5.被告雖抗辯原告自93年4 月起至95年10月止，均未給付生活
    費予被告及兩名子女，致被告需向親友借貸度日，造成陳○
    ○、陳◇◇心理不安，原告未依約於期限內匯款，將造成陳
    ○○、陳◇◇恐懼回到無生活費之窘境，被告因而無法信任
    原告日後會遵期匯款等語（見本院卷第106 頁）。惟查：原
    告於92年9 月19日、93年4 月21日，以300 萬元及10萬元之
    代價，購買被告持有羽泰公司之股權，已如前述，而羽泰公
    司自92年8 月起93年3 月止，曾匯款予被告共計1,124,832
    元，被告並於93年4 月5 日領取75,000元家庭生活費用，此
    為被告所不爭執（見本院卷第174 頁反面），並由彰化銀行
    匯款回條11紙及會計付款簿1 份在卷可佐（見本院卷第159
    至164 頁、第165 至166 頁），是原告自92年8 月起至93年
    4 月止給付予被告之金額高達4,224,832 元，應足供被告及
    陳○○、陳◇◇3 人長期生活。縱如被告所抗辯，其取得30
    0 萬元之股權價款後，即將之清償房屋貸款，則被告之生活
    負擔，亦隨之減輕，以被告擁有1,224,832 元資金（計算式
    ＝4,224,832 元－300 萬元），如以每年50萬元計算，亦足
    以維持被告及陳○○、陳◇◇不虞匱乏生活達2 年有餘，再
    依被告之稅務電子閘門財產所得調件明細表，顯示被告除居
    住之房屋與土地外，尚有坐落於臺北縣蘆洲市○○段496 地
    號土地1 筆，價值達1,051,596 元（見本院卷第73至74頁）
    ，顯示被告經濟能力尚佳，應無向親友借貸之必要，故被告
    前開所辯，已難採信。況且，原告於95年11月15日與被告離
    婚時，已給付被告50萬元，而原告自95年11月起，每月均有
    匯款給付扶養費4 萬元予陳○○、陳◇◇，已如前述，則以
    原告於96年3 月20日匯款，遲誤僅有5 日，當不致影響被告
    及陳○○、陳◇◇之生活，陳○○、陳◇◇豈有可能因此產
    生恐懼？從而，被告前揭所辯，均不足採。是原告於96年3
    月間遲誤5 日給付扶養費，係一時疏忽所致，且被告並未因
    此受有任何之不利益，而被告聲請對系爭房地強制執行，以
    剝奪原告對系爭房地之財產權，除造成原告受有以低於市價
    出售之價格損失外，原告之營業活動並因而受影響，間接影
    響其履行扶養義務之能力，反之，被告並無立即受領一次給
    付扶養費之迫切需要，且系爭房地經由強制執行程序，以低
    於市價之價格拍定，於清償最高限額抵押權擔保之債權後，
    可用以清償扶養費用，必然相當有限，被告因系爭執行事件
    所受利益，與因此造成原告之損害，顯然不相當，參照前揭
    說明，自應認被告聲請對系爭房地強制執行，應屬權利之濫
    用，而應予禁止，始足以保護原告之財產權。
六、綜上所述，原告主張其於96年3 月間遲誤5 日給付扶養費，
    係一時疏忽所致，而被告聲請對系爭房地強制執行，將造成
    其受有極大損害，與被告因系爭執行事件所得利益顯不相當
    ，被告係為圖報復原告而聲請強制執行，係屬權利濫用等語
    ，堪予採信。被告抗辯其為權利之正當行使，原告負有容忍
    之義務等語，不足採信。是被告聲請對系爭房地為強制執行
    ，即屬權利之濫用，為法所不許，而構成妨害債權人請求之
    事由，從而原告請求撤銷系爭執行事件之強制執行程序，即
    有理由，應予准許。
七、據上論結，本件原告之訴為有理由，依民事訴訟法第385 條
    前段、第78條，判決如主文。
中    華    民    國    97    年    6     月    24    日
                  民事第四庭  法  官  高增泓
上為正本係照原本作成。
如不服本判決，應於送達後20日內，向本院提出上訴狀並表明上
訴理由，如於本判決宣示後送達前提起上訴者，應於判決送達後
10日內補提上訴理由書（須附繕本）。
中    華    民    國    97    年    6     月    24    日
                              書記官  王芷鈴


司法院資訊處製作；財團法人民間司法改革基金會備份。
